臺灣板橋地方法院刑事判決　　　　　　　　　　　　　九十一年度訴字第三四號
　　公　訴　人　臺灣板橋地方法院檢察署檢察官
　　被　　　告　甲○○
　　　　　　　　乙○○
右列被告等因大陸人民條例案件，經檢察官聲請簡易判決處刑（九十年度偵字第一七
八三三號），本院板橋簡易庭認不宜以簡易判決處刑，簽移本院刑事庭，依通常審判
程序審理，本院判決如左：
    主  文
甲○○、乙○○共同連續違反不得使大陸地區人民非法進入臺灣地區之規定，各處有
期徒刑參月，如易科罰金，均以參佰元折算壹日。
    事  實
一、甲○○為「鴻陞印刷股份有限公司」之負責人，乙○○為其員工，均明知黃學燕
    係大陸地區人民，非經主管機關之許可，不得進入臺灣地區，竟共同基於概括之
    犯意聯絡，由乙○○與陳陞明之大陸地區女性友人黃學燕（西元一九七九年七月
    十三日生）假結婚，以使大陸地區女子黃學燕得以配偶探親名義進入台灣地區學
    習美髮，並約定黃學燕入台後，不用履行夫妻關係，在台一切食、衣、住、行均
    由陳陞明負責，一年後無條件辦理離婚。甲○○與乙○○遂於八十九年一月八日
    搭機同赴大陸，同月二十四日乙○○與黃學燕至貴州省民政局辦理公證結婚，取
    得該省公證處所發之（2000）黔公字第００三三號結婚公證書後，乙○○旋於同
    年月二十五日返回臺灣。嗣由甲○○於同年二月八日持上開結婚公證書至財團法
    人海峽交流基金會認證，取得該基金會核發之（八九）核字第０四一三二號證明
    書，交由乙○○於同年二月九日持上開結婚公證書、證明書等資料，至臺北縣淡
    水鎮戶政事務所填具結婚登記申請書辦理與黃學燕之結婚登記，使該戶政事務所
    承辦公務人員將彼等假結婚之不實事項登載於職務上掌管之戶籍登記簿冊之公文
    書上，並據以核發戶籍謄本，足生損害於戶政機關對於婚姻戶籍登記管理之正確
    性。旋乙○○即於同年二月二十日填寫大陸地區人民進入臺灣地區保證書，持至
    臺北縣警察局淡水分局竹圍派出所經員警在保證書之對保或證明機關（構）簽註
    意見欄加蓋派出所圓戳及警員職章。甲○○與乙○○乃於八十九年二月二十五日
    同至內政部警政署入出境管理局，由乙○○以配偶身分委託陳陞明代理黃學燕填
    寫大陸地區人民進入臺灣地區旅行證申請書，連同前開證明文件持向入出境管理
    局申請核發黃學燕旅行證一枚，使黃學燕得於八十九年四月十九日進入臺灣地區
    ，黃學燕進入台灣地區後由甲○○安排居住於台北縣中和市○○路四九三號六樓
    ，黃學燕入境後隔二、三日，則由甲○○通知乙○○帶同黃學燕至台北縣警察局
    中和分局員山派出所填寫入境人口申報流動人口登記聯單（一式四聯），嗣黃學
    燕於八十九年十月十七日離台返回大陸。後甲○○、乙○○復共同承前概括之犯
    意聯絡，以同樣方法，由乙○○於九十年六月八日填寫大陸地區人民進入臺灣地
    區保證書，持至臺北縣警察局中和分局員山派出所加蓋警員職章，九十年七月三
    日仍由乙○○以配偶身分委託陳陞明以代理人身分填寫大陸地區人民進入臺灣地
    區旅行證申請書，並持前開證明文件再向入出境管理局申請核發黃學燕旅行證一
    枚，使黃學燕第二次進入台灣地區，又於隔二、三日後，由甲○○通知乙○○帶
    同黃學燕至臺北縣警察局中和分局員山派出所填寫入境人口申報流動人口登記聯
    單（一式四聯）申報流動戶口。黃學燕第二次入境，與乙○○辦理離婚後，於九
    十年八月二十八日離台返回大陸。嗣為甲○○之妻發現報警，經警通知甲○○、
    乙○○到案說明而查悉上情。
二、案經臺北縣警察局中和分局報請臺灣板橋地方法院檢察署檢察官偵查後聲請簡易
    判決處刑，本院板橋簡易庭認不宜簡易判決，簽移本院依通常程序審理。
    理  由
壹、有罪部分：
一、前揭事實，迭據被告甲○○、乙○○於警訊時及偵審中坦承不諱，且互核相符，
    並經證人即警員丙○○於本院審理中證述明確（見本院九十一年三月二十五日審
    判筆錄），復有台北縣淡水鎮戶政事務所九十一年二月二十一日北縣淡戶字第０
    九一００００八三０號函及所附附件（結婚登記申請書、大陸貴州省公證處所發
    之（2000）黔公證字第００三三號結婚公證書、財團法人海峽交流基金會證明書
    影本各一件）、大陸地區人民進入臺灣地區保證書、大陸地區人民進入臺灣地區
    旅行證申請書、委託書、乙○○戶籍謄本各二件及國人入出境查詢報表三件等在
    卷足憑。本件事證明確，被告甲○○、乙○○之犯行，均堪以認定。
二、查被告甲○○、乙○○以在大陸地區辦理假結婚方式，使大陸地區女子黃學燕非
    法進入臺灣地區，核其二人所為均係違反臺灣地區與大陸地區人民關係條例第十
    五條第一款之規定，均應依同條例第七十九條第一項規定論罪科刑。又其持不實
    之結婚證明文件向戶政機關辦理結婚登記，使該管戶政機關公務員登載於職務上
    所掌管之戶籍登記公文書上，並發給戶籍謄本，足生損害於戶政機關對於婚姻戶
    籍登記管理之正確性，被告二人再持戶籍證明文件向入出境管理局申辦黃學燕之
    來臺旅行證，核其所為均係犯刑法第二百十六條、第二百十四條之行使使公務員
    登載不實文書罪。其先前之使公務員登載不實文書部分，為其後之行使行為吸收
    ，應論以行使使公務員登載不實文書罪。被告甲○○、乙○○就上開違反台灣地
    區與大陸地區人民關係條例及行使使公務員登載不實文書罪間，有犯意之聯絡與
    行為之分擔，均為共同正犯。而大陸地區女子黃學燕就行使使公務員登載不實文
    書部分，與被告甲○○、乙○○間亦有犯意之聯絡與行為之分擔，為共同正犯。
    被告二人前後二次共同行使使公務員登載不實文書及使大陸地區女子非法進入台
    灣地區之犯行，時間緊接，方法相同，所犯構成要件相同之罪名，顯係基於概括
    之犯意為之，均為連續犯，各依刑法第五十六條之規定以一罪論，並均加重其刑
    。再被告二人所犯上開二罪間，有方法結果之牽連犯關係，應從較重之臺灣地區
    與大陸地區人民關係條例第七十九條第一項規定論處。爰審酌被告二人犯罪之動
    機、目的、手段、智識程度、及犯罪後坦承犯行等一切情狀，量處如主文所示之
    刑，並諭知易科罰金之折算標準，以示懲儆。末按當連續犯罪之際，遇刑法有變
    更時，其一部涉及舊法，一部涉及新法者，即應依最後行為時之法律處斷，查刑
    法第四十一條於九十年一月四日經立法院修正通過，於同年一月十日經總統公布
    ，同年一月十二日生效施行，被告等第一次犯行雖在刑法第四十一條修正前，惟
    第二次犯行係在該法修正公布施行後，自應適用修正後之新法，不生比較新舊法
    比較適用問題，併予敘明。
貳、不另為無罪諭知部分：
一、公訴意旨另以：被告乙○○另於八十九年二月二十日、九十年六月二十八日填寫
    大陸地區人民進入臺灣地區保證書，分別持至臺北縣警察局淡水分局竹圍派出所
    及中和分局員山派出所經員警在保證書之對保或證明機關（構）簽註意見欄加蓋
    派出所圓戳及警員職章，及被告甲○○、乙○○於八十九年二月二十五日、九十
    年七月三日同至內政部警政署入出境管理局，乙○○以配偶身分委託甲○○代黃
    學燕填寫大陸地區人民進入臺灣地區旅行證申請書，持向入出境管理局申請核發
    黃學燕旅行證各一枚，使黃學燕進入臺灣地區，此部分所為亦涉犯刑法第二百十
    六條、第二百十四條之行使使公務員登載不實文書罪嫌云云。
二、惟按刑法第二百十四條所謂公務員登載不實事項於公文書罪，須一經他人之聲明
    或申報，公務員即有登載之義務，並依其所為之聲明或申報予以登載，而屬不實
    之事項者，始足構成，若其所為聲明或申報，公務員尚須為實質之審查，以判斷
    其真實與否，始得為一定之記載者，即非本罪之使公務員登載不實，最高法院著
    有七十三年度台上字第一七一０號判例可資參照。又大陸地區人民申請進入台灣
    地區時，須檢具有關文件委託其在臺親屬，向主管機關入出境管理局申請許可，
    境管局對於上開申請為許可與否之決定，應本其職權而為實質及形式之審查。是
    以申請人縱以不實之證明文件提出境管局，不過是以此提供，俾使有關主管機關
    據此而作成許可進入台灣地區之決定，至其是否採信，尚有待境管機關審查後作
    成許可與否之行政處分。足見申請人縱有虛偽不實之事項，揆諸前揭最高法院判
    例意旨，尚難遽以刑法第二百十四條之使公務員登載不實罪相繩，自亦無同法第
    二百十六條行使使公務員登載不實罪之問題。惟公訴意旨認此部分與被告前開有
    罪部分有牽連犯之裁判上一罪關係，爰不另為無罪之諭知。
據上論斷，應依刑事訴訟法第二百九十九條第一項前段，臺灣地區與大陸地區人民關
係條例第十五條第一款、第七十九條第一項，刑法第十一條、第二十八條、第五十六
條、第二百十六條、第二百十四條、第五十五條、第四十一條第一項，罰金罰鍰提高
標準條例第一條前段、第二條判決如主文。
本案經檢察官謝宗甫到庭執行職務。
中      華      民      國    九十一    年      四      月      八      日
                                          臺灣板橋地方法院刑事第四庭
                                              法    官  劉  大  衛
右正本證明與原本無異。
如不服本判決，應於判決送達後十日內，向本院提出上訴狀。
                                              書 記 官  蕭  興  南
中      華      民      國    九十一    年      四      月      十一    日
附錄本案論罪科刑法條
刑法第二百十四條明知為不實之事項，而使公務員登載於職務上所掌之公文書，足以
生損害於公眾或他人者，處三年以下有期徒刑、拘役或五百元以下罰金。
刑法第二百十六條
使第二百十條至第二百十五條之文書者，依偽造、變造文書或登載不實事項或使登載
不實事項之規定處斷。
臺灣地區與大陸地區人民關係條例第十五條第一款
左列行為不得為之：
  一  使大陸地區人民非法進入臺灣地區。
臺灣地區與大陸地區人民關係條例第七十九條第一項
違反第第十五條第一款規定者，處五年以下有期徒刑、拘役或科或併科新臺幣五十萬
